【裁判字號】    97,簡,3
【裁判日期】    970514
【裁判案由】    確認土地所有權登記請求權不存在
【裁判全文】
福建連江地方法院民事判決                 97年度簡字第3號
原      告  財政部國有財產局臺灣北區辦事處金馬分處
法定代理人  甲○○
訴訟代理人  乙○○
被      告  戊○○
訴訟代理人  丙○○
上列當事人間請求確認土地所有權登記請求權不存在事件，本院
於中華民國97年4月30日言詞辯論終結，判決如下：
    主    文
確認被告就坐落連江縣南竿鄉○○段0000-0000 地號，面積二百
七十二點五平方公尺土地之所有權登記請求權不存在。
訴訟費用由被告負擔。
    事實及理由
甲、原告主張：被告前於95年3 月10日檢附土地四鄰證明書等文
    件，向地政事務所陳稱其自民國56年起至95年止，以所有之
    意思繼續占有坐落連江縣南竿鄉○○段0000-0000 地號，面
    積272.5 平方公尺之未登記土地（下稱系爭土地）用作物料
    貯置使用，惟被告係於83年5 月12日始自臺灣遷回馬祖居住
    ，復於94年8 月15日再次遷居臺灣，被告顯無繼續占有系爭
    土地之事實存在，又被告另檢附租賃契約主張系爭土地自95
    年1 月1 日起由其出租予第三人使用，亦與土地四鄰證明書
    所載自始均由被告占有使用不同，是被告以自56年起至95年
    止在系爭土地上貯置物料，且繼續占有至申請登記時為由，
    而主張時效取得，要屬虛偽不實。原告乃於地政事務所就被
    告申請時效取得系爭土地所有權之公告期間內，依法提出異
    議，嗣經連江縣政府不動產糾紛調處委員會辦理調處，調處
    結果為准予被告之所有權登記申請，原告對此調處結果難以
    甘服，爰依土地法第59條之規定，提起本件訴訟等語。並聲
    明：請求確認被告就坐落連江縣南竿鄉○○段0000-0000 地
    號，面積272.5 平方公尺（即0.02725 公頃）土地之所有權
    登記請求權不存在。
乙、被告則以：系爭土地於38年之前即係其祖遺務農為生之財產
    ，40年代政府因備戰逕自據為軍事用地，嗣81年間解除戰地
    政務，伊乃以時效取得為由，檢附土地四鄰證明書向地政機
    關申請登記，並經連江縣政府辦理調處後准予登記為所有權
    人，期間伊因工作所需或調往臺灣、金門及馬祖各島服務，
    而使戶籍隨之遷徙各地，對系爭土地之利用狀況亦隨時空環
    境之不同而異，惟其占有系爭土地期間已超過20年，且現仍
    由姪子利用作為物料之堆放，符合時效取得要件，詎原告竟
    為此區區面積之土地提起訴訟，實有違政府還地於民之德政
    等語，資為抗辯。並聲明：原告之訴駁回。
丙、得心證之理由：
一、按確認法律關係成立或不成立之訴，非原告有即受確認判決
    之法律上利益者，不得提起之，確認證書真偽或為法律關係
    基礎事實存否之訴亦同，民事訴訟法第247條第1項定有明文
    。本條所謂即受確認判決之法律上利益，係指因法律關係之
    存否不明確，致原告在私法上之地位有受侵害之危險，而此
    項危險得以對於被告之確認判決除去之者而言（最高法院42
    年台上字第1031號判例參照）。次按財政部設國有財產局，
    承辦國有財產之取得、保管、使用及處分事務，國有財產法
    第1 條及第9條第2項定有明文。又凡不屬於私有或地方所有
    之財產，除法律另有規定外，均應視為國有財產；而所謂凡
    不屬於私有或地方所有之財產，係指未經登記之不動產或未
    確定權屬為私有或地方所有之財產，國有財產法第2條第2項
    、同法施行細則第3 條亦有明文。查系爭土地現為未登記之
    土地，如被告或其他第三人未能證明屬私有或地方所有，依
    法應視為國有財產，並由原告承辦取得、保管、使用及處分
    等事務。被告就系爭土地主張時效取得，原告自有立場於被
    告聲請時提出異議而接受調處，於調處結果為原告一方為不
    利時，則此法律關係之存否不明確，原告主觀上認其在法律
    上之地位有不安之狀態存在，且此種不安之狀態，能以確認
    判決將之除去，是原告就本件訴訟，有即受確認判決之法律
    上利益，原告自得對被告提起確認之訴。
二、系爭土地面積272.5 平方公尺，現為未登記之土地。被告前
    於83年4 月25日與訴外人曹遲遲就系爭土地提出土地測量申
    請，並於95年3 月10日以時效取得為由，就系爭土地提出土
    地登記申請書，檢附以己○○、丁○○為證明人之土地四鄰
    證明書，主張自56年至95年，以所有之意思和平占有系爭土
    地用作物料貯置，據而申請登記為所有權人，經連江縣地政
    事務所於96年4 月12日依土地法第55條、第58條、第59條及
    土地登記規則第72條、第73條之規定公告徵詢異議，因原告
    於公告期間之96年4 月20日提出異議，連江縣政府乃於96年
    10月17日就系爭土地糾紛進行調處，調處結果認應准予被告
    登記，嗣原告於96年11月28日收受調處會議紀錄後，對該准
    予被告申請登記為所有權人之調處結果不服，乃依土地法第
    59條第2 項規定之15日內即96年12月4 日提起本件訴訟等情
    ，此為兩造所不爭執，並有地價查詢資料、土地測量申請書
    、土地登記申請書、土地四鄰證明書、異議函文、連江縣地
    政事務所96年4 月12日連地所字第0960001319號公告、福建
    省連江縣政府96年11月27日連民地字第0960033684號函及其
    檢附之不動產糾紛調處紀錄表以及本院收狀戳記等證在卷可
    稽（見本院96年度補字第4 號卷第3 頁、本院卷第9 至12頁
    、第14至18頁、第25至26頁、第45頁、本院96年度補字第 4
    號卷第4 至5 頁、第1 頁），自堪信為真實。
三、原告主張被告並無繼續占有系爭土地之事實，被告檢附之土
    地四鄰證明書記載內容顯屬虛偽不實，不符合時效取得要件
    等語，被告則辯稱：系爭土地為其祖遺財產，被告繼續占有
    用作物料貯置使用已超過20年，自得以時效取得為由，申請
    登記為所有權人等語，是本院認本件首應審究之爭執點厥為
    ：被告是否合於民法第769 條規定時效取得系爭土地，而得
    申請登記為所有權人？茲析述如下：
(一)、按以所有之意思，20年間和平繼續占有他人未登記之不動產
    ，得請求登記為所有人，民法第769 條定有明文。故依本條
    因時效取得不動產所有權，須具備以所有之意思，占有他人
    未登記之不動產達20年以上，且於得為登記時，仍應有繼續
    占有之事實，始符合得為時效取得所有權之要件，若不具有
    此等主觀上以所有之意思而占有、客觀上有和平繼續占有他
    人未登記之不動產達20年以上之要件，即難認得為時效取得
    。又所謂以所有之意思而占有，即係占有人以與所有人對於
    所有物支配相同之意思而支配不動產之占有，即自主占有而
    言。若依其所由發生之事實之性質，無行使所有權之意思者
    ，非有變為行使所有權之意思而占有之情事，其取得時效不
    能開始進行。故土地占有人就未登記土地向地政機關申請所
    有權登記者，自以符合上開規定為要件。次按當事人主張有
    利於己之事實者，就其事實有舉證之責任，民事訴訟法第27
    7 條前段定有明文。而消極確認之訴，應由被告負立證責任
    ，如被告就其有利於己之主張不能舉證，或所提出之證據不
    足採用，則原告之訴即應認為有理由，無庸另行舉證（最高
    法院19年上字第385 號判例意旨參照）。是占有人主張依民
    法第769 條時效完成取得所有權者，就其係以所有之意思，
    20年間繼續占有他人未登記土地之事實，應負舉證責任。經
    查：
(1)、被告於95年3 月10日向連江縣地政事務所申請登記為系爭土
    地之所有權人，而提出己○○、丁○○為證明人之土地四鄰
    證明書，係證明其自56年起至95年止，繼續占有系爭土地作
    為物料貯置使用，已時效取得所有權等情（見本院卷第25至
    26頁），惟被告於96年10月17日連江縣政府就系爭土地糾紛
    行調處會議時已自承系爭土地於38年至戰地政務終止間（按
    即81年）係由軍方占有，作為軍營禁區使用（見本院卷第51
    頁），則自56年起至81年間，被告自無占有系爭土地用作物
    料貯置之可能。更且，被告於73年11月13日即自連江縣南竿
    鄉介壽村381 號遷出至桃園縣八德鄉○○街105 號，復於83
    年5 月12日由桃園縣楊梅鎮○○○路726 巷46號遷出至連江
    縣北竿鄉塘岐村22號，於94年4 月20日始遷入連江縣南竿鄉
    介壽村47之8 號，旋又於94年8 月15日遷出至臺北縣中和市
    ○○路200 號19樓之1 ，此有卷附戶籍登記簿、戶籍謄本可
    稽（見本院卷第31頁、第28頁），則自73年11月13日至94年
    4 月19日期間，及自94年8 月15日起，被告既已遷出連江縣
    南竿鄉，客觀上殊無在連江縣南竿鄉介壽村繼續占有系爭土
    地用作物料貯置使用之可能，期間被告雖曾於83年5 月12日
    遷入連江縣北竿鄉塘岐村22號該址，然系爭土地係坐落於連
    江縣南竿鄉介壽村，被告縱在連江縣北竿鄉居住，亦難認有
    占有系爭土地之事實；嗣被告訴訟代理人於97年3 月25日言
    詞辯論期日則改稱：56年至72年間被告係在系爭土地上種植
    地瓜，至72年之後則改為置放朋友之機器（見本院卷第82至
    83頁），顯見上開土地四鄰證明書所載內容並非事實，被告
    前後所述反覆不一，所辯繼續占有系爭土地已超過20年，自
    得以時效取得為由申請登記為所有權人云云，要非可採。
(2)、證人即土地四鄰證明人己○○到庭證稱略以：土地四鄰證明
    書是被告找我簽名的，當初被告只告訴我要證明土地是他的
    ，我只知道土地在青檀澳，至於四鄰證明書上寫何內容，我
    並不知道，我也沒看過（見本院卷第92至93頁），經詢之何
    以知悉青檀澳之土地是被告的，則稱：我有看到被告在青檀
    澳的土地種菜，大概是我27歲結婚時看過的（按證人係16年
    7 月15日生，故即指43年間），青檀澳的土地應該旁邊也有
    人在種植地瓜，至於被告在青檀澳的土地種菜種到何時，已
    經不記得了（見本院卷第93至94頁）。而證人即四鄰證明人
    丁○○亦到庭證稱略以：土地四鄰證明書是被告的兒子拿來
    給我簽名的，當時並沒有注意內容，被告的兒子只告訴我是
    測量土地的事情，他只叫我簽名，並沒有告訴我是哪一筆土
    地要測量（見本院卷第95至96頁）。是依上開證人證述之言
    觀之，益證系爭土地四鄰證明書所載內容，並非四鄰證明人
    己○○、丁○○所認知之事實，四鄰證明書所載被告自56年
    至95年，以所有之意思和平占有系爭土地用作物料貯置云云
    ，難謂真實，自不足採信。
(3)、本件被告就系爭土地申請所有權登記所檢附之土地四鄰證明
    書，既不足信採，已如前述。而依證人己○○所言，縱認被
    告曾於青檀澳之土地上種菜，惟其27歲目睹之際約於43年間
    ，彼時系爭土地係用作軍營禁區使用，足認證人己○○所指
    之土地並非系爭土地甚明。參以證人己○○證述其亦目睹他
    人在青檀澳之土地種植地瓜，而早期馬祖地區土地因無所有
    權登記，當地居民常有利用住家附近空地種植蔬菜或割草撿
    拾木柴炊飯之情，然利用土地並不必然代表使用者係以所有
    權人之意思占有。徵之被告另辯稱系爭土地為其祖遺財產，
    惟其始終未提出任何證據以資證明，而民法關於不動產時效
    取得之制度乃以「所有之意思」占有「他人未登記之不動產
    」為前提要件，被告對系爭土地之占有是否本於所有權之意
    思部分，其於本院言詞論論期日另改稱對於系爭土地擁有所
    有權，所稱之權源既不相同，適足證明被告占有時之主觀意
    思與其檢附土地四鄰證明所聲明依時效取得之主觀要件不合
    ，被告主觀上既稱係本於祖遺而占有，即非本以時效取得要
    件「以所有之意思」而占有，其時效間自無從進行。
(4)、是被告就其占有系爭土地超過20年之有利於己事實，未能依
    法盡其舉證責任，以實其說，難認與民法第769 條「以所有
    之意思，20年間和平繼續占有他人未登記之不動產」時效完
    成之規定相符。從而，被告辯稱占有系爭土地已逾20年，符
    合時效取得規定得請求登記為所有權人云云，自難採信。
四、綜上所述，被告未能證明系爭土地為其祖遺或為其以所有之
    意思而占有，其就系爭土地之申請登記與民法及土地法關於
    時效取得規定之要件不符，要難認其以所有之意思，20年間
    和平繼續占有系爭土地。原告主張被告並未時效取得系爭土
    地所有權，不得申請登記為所有權人等語，核屬有據。從而
    ，原告依土地法第59條第2 項規定，請求確認被告就系爭土
    地以時效取得而為所有權登記之請求權不存在，為有理由，
    應予准許。本件事證已臻明確，兩造其餘攻擊防禦，經核與
    判決結果不生影響，爰不另一一論述，附此敘明。
丁、訴訟費用負擔之依據：民事訴訟法第78條。
中    華    民    國    97    年    5     月    14    日
                  簡易庭法  官  劉淑玲
以上正本證明與原本無異。
如對本判決上訴，須於判決送達後20日內向本院提出上訴狀。
中    華    民    國    97    年    5     月    14    日
                        書記官  林長貴


司法院資訊處製作；財團法人民間司法改革基金會備份。
